臺灣高等法院刑事裁定　　　　　　　　　　　　九十三年度抗字第三七八號
　　抗　告　人
　　即自 訴 人　甲○○
　　　　　　　　乙○○
　　　　　　　　丙○○
　　右三人共同
　　代　理　人　沈朝江律師
　　被　　　告　丁○○
右列抗告人因自訴被告偽造文書等案件，聲請法官迴避，不服臺灣台北地方法院裁定
(九十二年度聲字第二二二四號)，提起抗告，本院裁定如左：
    主  文
抗告駁回。
    理  由
一、聲請意旨略以：本案之承辦法官薛中興於準備程序中一再持續發生數款具體原因
    ，足認其執行職務顯有偏頗之虞，詳述如次：
　(一)本件自民國九十一年七月間提起自訴，開庭數次，被告均未到庭，聲請人等一再
　  向承辦法官陳明，希能將被告通緝到案，承辦法官遲至九十一年十二月底始通緝
    被告，惟未函知聲請人等。
　(二)被告於九十二年六月間通緝到案，隨即交保未羈押，被告交保後之二個月內，前
　  後二次書寫數十頁顛倒是非、扭曲事實真相之書信給承辦法官。嗣於九十二年八
    月六日被告第一次到庭應訊時，承辦法官對聲請人等十分不耐煩，雖提示被告通
    緝到案之筆錄予聲請人等表示意見，惟當聲請人等逐一表示意見時，承辦法官聆
    聽一、兩項意見後就再也聽不下去，當庭訓斥聲請人等，令聲請人等回去寫書面
    意見呈庭。最後庭訊結束，聲請人等於等待列印筆錄簽名之際，承辦法官突對聲
    請人等嚴詞訓誡：「那個慧行講堂還存在不存在？我告訴你們，你們回去以後好
    自為之，不准再做壞事了！」，聲請人等聞言都當場楞住，不知身為被害人依法
    討回是非公道究竟錯在哪裡？又如何和做壞事扯上關係。
　(三)庭訊後聲請人等就被告之答辯提出書狀呈予承辦法官。詎次一庭期即九十二年十
　  月三十一日開庭時，承辦法官拿起聲請人等前呈書狀和證物附件，非常不客氣地
    板起臉來教訓聲請人等：「你們寫這麼多幹什麼？寫你們慧行講堂做了多少好事
    嗎？簡直是浪費時間！我告訴你們，寫這些對我都沒有用，你們．．．」。聲請
    人等內心十分委曲，只能低聲解釋這些書狀內容全是針對被告之答辯逐項說明及
    反駁，並無蓄意擴充引申至不必要或不相干之範圍，被告之書狀多達數十頁，比
    聲請人等之書狀有過之而無不及，何以承辦法官從未糾正被告胡扯一大堆不相干
    之事，動輒嚴詞指責聲請人等，接著承辦法官以超過半小時以上之時間對被告
    解說新修正之刑事訴訟法規定應如何提出人證、物證、書證等有關事項，甚且庭
    訊結束時簽署筆錄之際，承辦法官仍頻頻叮嚀被告要設法舉證，須在九十二年十
    一月底之前提出調查證據聲請狀。
　(四)九十二年十二月十二日庭訊中，被告身邊出現一名扮演司法黃牛之女子屈惠英，
　  自稱是太極門受難者協會會長，訴訟經驗豐富，要協助被告進行本案之訴訟及辯
    護云云。承辦法官竟然對此明顯違反訴訟法規定之狀況未予嚴詞拒絕和駁斥，實
    令人難以接受，之後被告於庭訊之舉止行為，均在屈惠英之指揮和操控下進行，
    聲請人等不得不出言異議，請求諭令屈惠英退出法庭，以免一再干擾訴訟程序之
    進行，惟承辦法官坐視不管。庭訊結束正待列印筆錄之際，屈惠英又向被告耳語
    ，被告隨即請求追加傳喚一名新證人，如此違法干擾訴訟程序，並指使被告反覆
    拖延訴訟之進行，承辦法官非但未當場駁斥或拒絕，反要被告以書狀聲請，足見
    本案承辦法官不僅對聲請人等成見甚深，且任由訴訟程序以外之第三者屈惠英指
    揮被告訴訟程序之進行，扮演司法黃牛之角色，顯已構成程序違法之重大失當，
    足認該承辦法官執行職務顯有偏頗之虞，業已構成應予迴避之法定事由。當日庭
    訊中，承辦法官竟突然指名道姓地指責聲請人等：「甲○○、你們聽著，你們不
    要吃飽沒事幹，到處亂告！」當聲請人丙○○對法官表示希望法官能對已提出之
    訴訟資料好好調查，詎承辦法官竟脫口而出：「怎麼樣？難道要我把你所提出來
    的社會服務的獎狀全拿出來當庭表揚嗎？」聲請人幾度要提出解釋，承辦法官十
    分不耐也不願聽，還說：「等我把你們的案件判掉了，你們不服氣再去上訴罷！
    」。
　(五)以上均有庭訊錄音帶及在場人親見親聞可資證明，爰釋明原因事由，請依法裁定
　  該法官就本案應予迴避，不得執行職務云云。
二、原審依職權調閱九十二年度自緝字第四十九號卷調查結果以：
　(一)九十二年六月二十五日被告通緝到案後，承辦法官以被告無羈押之必要，諭知被
  　告交保新台幣三萬元，以被告所涉非重罪，被告於警詢中已陳明係因
    未收到開庭通知等情，確無羈押之必要，承辦法官未予羈押，並無偏頗。
　(二)九十二年八月六日筆錄逐項記載自訴人二度對被告答辯之意見，顯無所謂「承辦
  　法官於聆聽一、二項意見後就再也听不下去．．．」之事實，依自訴人所述，承
    辦法官尚且要自訴人提出書面意見，以免自訴人當庭口述不夠週延，有所缺漏，
    承辦法官果真不耐煩，豈會如此。
　(三)九十二年十月三十一日庭期中，承辦法官要求自訴人陳述用以證明被告有自訴狀
  　所載之犯罪事實之各項證據及各項證據之待證事實，係因自訴人於九十二年十月
    八日所提出之補充自訴理由狀，雖就被告之答辯予以駁斥，核其內容係在陳述被
    告如何加入慧行講堂，嗣如何挾怨報復，惡意誹謗，及如何與同案被告林興邦共
    犯，並批評被告向他人借錢不還，好逸惡勞，挑撥是非，說謊成習，經商欠缺誠
    信，加入慧行講堂之際，早已瀕臨信用破產，加入慧行講堂之企圖乃是藉由慧行
    講堂發展人脈，直銷謀利，並指被告卸責嫁禍予同案未到案之林興邦，被告所辯
    如何不實，並兼陳慧行講堂及林呈財之社會服務事蹟云云，並有數量頗多之附件
    及六名證人之姓名住址，惟對於何者為自訴狀所指之被告犯罪事實，並未逐一指
    出所用之證據，並陳明該證據得以證明之事實，通篇狀紙雖厚達三十九頁（不含
    附件），惟對於所指訴被告之犯罪事實之事證，少有論述，且分散於該補充理由
    狀內，對於被告之答辯則極力駁斥，被告無辯護人為其辯護，承辦法官恐被告對
    於新修訂之刑事訴訟程序不熟悉，不能提出適當之防禦，乃當庭對被告說明新修
    訂訴訟程序之相關規定，符合維護公平正義之原則。承辦法官要求自訴人陳述用
    以證明被告有起訴書所載犯罪事實之各項證據，及各項證據之待證事實，以利訴
    訟之進行，亦無何偏頗之處。
　(四)按辯護人雖應選任律師充之，但審判中經審判長許可者，亦得選任非律師為辯護
  　人，刑事訴訟法第二十九條定有明文，本此意旨，被告如未選任辯護人而自為辯
    護，於訴訟程序中，參考他人之意見，如不影嚮法庭秩序，未經審判長明示禁止
    之情形下，亦非法所不許。依自訴人所述，九十二年十二月十二日庭訊中有屈惠
    英協助（甚或指揮）被告進行訴訟程序，縱屬實在，承辦法官為審判長，本有權
    准許屈惠英協助當時無辯護人之被告進行訴訟程序，此為審判長訴訟指揮權，如
    非顯有不當之處，本非聲請人等得以任意指摘。經核當日筆錄所載，訴訟程序進
    行順利，並無聲請人等所指有干擾訴訟進行之情形。聲請人等空言屈惠英為司法
    黃牛除顯有不當外，其以被告參考屈惠英之意見，即認為屈惠英干擾訴訟程序，
    承辦法官未予制止，即有偏頗，顯為其等主觀之認知，尚非客觀之事實。
　(五)另聲請人指承辦法官遲至九十一年十二月底始通緝被告，且未函知聲請人等，於
  　訴訟進行中不耐煩也不願聽，指責聲請人亂告，數度訓誡聲請人等，態度不佳云
    云。惟查本案進行程序：九十一年七月十日收案，立即送達自訴狀繕本，因被告
    二人遷移未能送達，九十一年八月二十六日承辦法官定九十一年九月二十日審前
    調查，再度對被告送達自訴狀繕本，被告二人均未到庭，乃查其等現址，並請自
    訴人等填寫個人資料表（自訴狀內未詳載自訴人之出生年月日及
    改九十一年十月十一日庭期，依查址結果再傳被告二人，被告等仍未到庭，再改
    九十一年十月二十九日，被告等仍未到庭，乃當庭改九十一年十二月四日再調查
    ，並傳、拘及囑拘被告二人，於確定被告等傳拘無著後，於九十一年十二月二十
    七日通緝被告，係依正常訴訟進行，於自訴人等到庭之庭期中，並調查自訴之事
    實，被告等所犯法條，詢問被告等之現址。其間自訴人等雖數度提出書狀，均未
    要求儘速通緝被告，直至九十一年十二月四日庭期，始為此請求，承辦法官於傳
    拘無著之結果確定後，隨即於同年月底通緝被告，其通緝之作業，與一般無異，
    並無偏頗之情事，至於聲請人等以承辦法官辦案態度欠佳而認其有偏頗被告云云
    。惟查法官審理案件是否有偏頗，非依當事人主觀之感受為認定，應由客觀之事
    實認定之。以本件而言，承辦法官對於案件之進行，悉依訴訟法之規定，自訴人
    等於訴訟進行中所用之證據及其調查聲請欠明確（尤以被告二人間如何為共犯之
    事證），尚且曉諭聲請人依新修訂之刑事訴訟程序提出書面聲請，以供未選任辯
    護人之被告可以明確得知自訴人等之攻擊方法，以利訴訟之公平進行，自訴人等
    亦因之於九十二年十二月十二日之庭期，當庭提出新之聲請調查證據狀，並捨棄
    以前之聲請，當日訴訟程序之進行，承辦法官對兩造之態度一視同仁，依序進行
    ，顯無偏頗之事實，縱承辦法官開庭之態度較為嚴肅，亦非可以此即認承辦法官
    有偏頗被告之虞。況自訴人等提出頗多與本案被告之犯罪事實無甚關係之附件，
    如慧行講堂社會服務之相關資料、新聞剪報、出版物、甚至團體照，及其他與被
    告之犯罪事實無關之訴訟資料，承辦法官須費神一一審核是否與被告之犯罪事實
    有關，確有浪費承辦法官時間之情形，承辦法官曉諭聲請人等針對被告之犯罪事
    實提出相關證據並說明待證事實，實對兩造之訴訟之進行有利。聲請人等以承辦
    法官怪其等提出之書狀及附件中，甚多與被告之犯罪事無關（如聲請人等指被告
    向他人借錢不還、好逸惡勞、挑撥是非、說謊成習、經商欠缺誠信、加入慧行講
    堂之目的在發展人脈，以直銷謀利等、及慧行講堂社會服務之相關資料等，均顯
    與被告之犯罪事實無關），而指承辦法官有偏頗被告之虞，誠為誤會。
  (六)原審依上所述，認本件承辦之法官並無法定應迴避之事由，亦無偏頗之虞，抗告
    人之聲請為無理由，依刑事訴訟法第二十一條第一項，裁定駁回抗告人聲請法官
    迴避之聲請等語。
三、抗告意旨略以：抗告人即聲請人（即自訴人）業已敘明承辦法官於準備程序，一
    再出現重大偏頗之言詞及舉止，包括數度訓誡自訴人甲○○不要亂告，且說出：
    「等我把你們的案件判掉了，你們不服氣再去上訴罷！」透露出案件必會敗訴。
    又屈惠英並無律師資格，亦非合法喚傳之證人或訴訟關係人，竟任由指導被告丁
    ○○進行訴訟程序，原審裁定認此係被告參考他人意見，承辦法官未予制止係自
    訴人主觀認知云云，並未調查詳酌。又原審裁定認自訴人等雖數度提出書狀，均
    未要求儘速通緝被告，直至九十一年十二月四日庭期，始為此請求等語，核非事
    實，自訴人於被告丁○○未到庭時，即已請求通緝被告，是承辦法官未予置理，
    過了半年才通緝被告。是承辦法官調查本案有重大偏頗，乃原審竟駁回抗告人聲
    請
    法官迴避，自有不當，爰提起抗告請求撤銷原審裁定云云。
四、按刑事訴訟法第十八條第二款所謂有偏頗之虞，係指法官與訴訟關係人有故舊恩
    怨等關係，其審判恐有不公平者而言。又當事人聲請法官迴避，以有具體事實足
    認其執行職務有偏頗之情形為限，若僅對於法官之指揮訴訟，或其訊問方法，有
    所不滿，不能指為有偏頗之虞。最高法院著有十九年抗字第一０六號、十八年抗
    字第一四九號判例可稽。本件經核：聲請人所指上開聲請迴避理由，業經原法院
    審酌，抗告人所陳聲請迴避理由，復查無上開判例所揭法官與訴訟關係人有故舊
    恩怨等關係，其審判恐有不公平之得聲請法官迴避情事，其仍執陳詞抗告，為無
    理由。又案件經裁判後，當事人得依法提起上訴，抗告，縱有所謂等我把你們的
    案件判掉了，你們不服氣再去上訴之言語，不外告知得依法提起上訴，抗告而己
    ，案件既未裁判，結果如何尚不可知，自訴人指為其所訴案件必會敗訴云云，自
    係推測之詞。又縱有所謂要自訴人甲○○不要亂告情事，不外在求案件得順利終
    結，或促請避免誤觸誣告之言詞，謂為訓誡，應係主觀認知之認定，核與承辦
    法官執行職務有偏頗並不相當。至依自訴人所述，九十二年十二月十二日庭訊中
    有屈惠英協助（甚或指揮）被告進行訴訟程序，縱屬實在，亦屬審判長訴訟指揮
    權之事，依前揭最高法院著有十九年抗字第一０六號、十八年抗字第一四九號判
    例意旨，對於法官之指揮訴訟，或其訊問方法，有所不滿，不能指為有偏頗之虞
    。至是否通緝被告，本應由承辦法官審酌案情決定，況依刑事訴訟法第三百二十
    六條第二項，自訴案件法律本設有不得先行傳喚被告之規定，於此情形下更應謹
    慎決定是否通緝被告，自不能以久未通緝被告，指為有偏頗之虞。綜上所述，
    本件抗告人提起抗告陳詞，尚不足以認定原審承辦法官執行職務有何偏頗情事，
    原審裁定駁其聲請法官迴避，核無不合，本件抗告為無理由，應予駁回。
據上論結，應依刑事訴訟法第四百十二條，裁定如主文。
中　　　華　　　民　　　國　　九十三　　年　　　七　　　月　　 二十 　　日
                              臺灣高等法院刑事第九庭
                                    審判長法　官  李  文  成
                                          法　官  周  盈  文
                                          法　官  官  有  明
右正本證明與原本無異。
不得抗告。
                                          書記官  林  蓓  瑜
中　　　華　　　民　　　國　　九十三　　年　　　七　　　月　　二十一　　日
